臺灣高等法院刑事裁定
110年度毒抗字第551號
抗  告  人  李浩玄


上列抗告人因違反毒品危害防制條例案件，不服臺灣桃園地方法
院於中華民國110年3月3日所為110年度毒聲字第514號裁定（聲
請案號：臺灣桃園地方檢察署109年度毒偵字第4615號），提起
抗告，本院裁定如下：
    主  文
抗告駁回。
    理  由
一、原裁定意旨略以：抗告人即被告李浩玄（下稱抗告人）基於
    施用第二級毒品甲基安非他命之犯意，於民國109年7月17日
    10時許，在其桃園市中壢區中福路之住處内，施用第二級毒
    品甲基安非他命1次。而抗告人施用第二級毒品之時間（即1
    09年7月17日）距離最近1次觀察、勒戒執行完畢釋放日（即
    104年1月21日）已逾3年，雖抗告人曾於108年間施用毒品案
    件，經臺灣桃園地方檢察署檢察官以107年度毒偵字第6537
    號為附命完成戒癮治療之緩起訴處分，且需遵守預防再犯 
    所為之必要命令等事項，然無故未依指定時間接受心理治療
    或社會復健治療3次以上，上開緩起訴處分後經臺灣桃園地
    方檢察署檢察官以109年度撤緩字第389號撤銷乙情，致檢察
    官認難以期待抗告人完成戒癮治療期程，則檢察官既已敘明
    捨「附命戒癮治療之緩起訴處分」，而擇定「觀察、勒戒」
    之裁量依據，法院基於有限之低密度審查立場，檢察官基於
    上述狀況所為之決定，法院原則上自應尊重檢察官職權之行
    使，從而，檢察官聲請裁定抗告人送勒戒處所執行觀察、勒
    戒，核無不合，應予准許，爰依修正毒品危害防制條例第20
    條第1項、第3項、觀察勒戒處分執行條例第3條第1項規定，
    裁定抗告人令入勒戒處所觀察、勒戒，其期間不得逾2個月
    等語。
二、抗告意旨略以：抗告人之前失業做出違法行為，經家人大力
    支持鼓勵，現已找到工作，積極融入正常社會生活，並為家
    中經濟來源，懇請輕判，准予易科罰金或緩刑，以利抗告人
    步入正軌家庭，自我反省，回饋社會云云。
三、按毒品危害防制條例於109年1月15日修正公布、同年7月15
    日施行，將施用毒品之再犯期間由「5年」改為「3年」，並
    就修正施行後仍於偵查中之案件，規定由檢察官逕依修正後
    規定處理，此觀同條例第20條第3項、第23條第2項、第35條
    之1第1款規定亦明。又本次修正之毒品危害防制條例第20條
    第3項及第23條第2項，雖僅將原條文之再犯期間由「5年」
    改為「3年」，惟鑑於將施用毒品者監禁於監獄內，僅能短
    期間防止其接觸毒品，因慣用毒品產生之「心癮」根本無法
    根除，並慮及毒品條例施行多年累積之戒毒經驗及實效，暨
    逐步擴充之醫療、戒癮機構、專業人力、社區支援系統等資
    源，尤以同條例第24條修正，擴大檢察官對施用毒品者附條
    件緩起訴處分之範圍，使其能視個案具體情形給予適當多元
    社區處遇。本次修正後對於施用毒品者之思維，自應與時俱
    進，擺脫以往側重於「犯人」身分之處罰，著重其為「病患
    」之特質，並以「治療」疾病為出發點，重新評價前揭所謂
    「3年後再犯」之意義。而毒品戒除不易，須經長期且持續
    之治療，施用毒品者既被視為「病患性犯人」，最佳處遇方
    式即為治療。對於施用毒品者之治療方式，有機構外之處遇
    （如自行赴醫院戒癮、附命完成戒癮治療緩起訴處分等），
    或機構內之觀察、勒戒或強制戒治；至對施用毒品者科以刑
    罰，無非在運用刑罰之一般預防功能以嚇阻毒品之施用。監
    獄為執行場所而非戒癮專責機構，針對施用毒品者及其再犯
    之特性，法務部於106年12月5日頒訂之「科學實證之毒品犯
    處遇模式計畫」，目的即是積極引進地區醫療體系之協助，
    提供毒癮戒治，落實社區追蹤輔導及治療之銜接，俾修復創
    傷、預防再犯。惟刑罰因涉及人身自由之基本權，故於施用
    毒品初犯時皆以傳統之機構外或機構內處遇方式治療，如再
    施用毒品時，始科以刑事責任。而當刑罰處遇仍不能有效幫
    助施用毒品者改善惡習時，即表示無法以此方式發揮治療效
    果，若繼續施以刑罰只具懲罰功能，不僅無法戒除毒癮，更
    漸趨與社區隔離，有礙其復歸社會。基於憲法應保障人民之
    生存權，及根據每個國民生存照顧需要提供基本給付之理念
    ，為協助施用毒品者戒除毒癮復歸社會，對於經監獄監禁處
    遇後仍再犯之施用毒品者，更應恢復以機構內、外之治療協
    助其戒除毒癮。此即本次修正毒品危害防制條例第20條第3
    項關於施用毒品者所謂「3年後再犯」係何所指之立法真諦
    。除檢察官優先適用第24條命附條件緩起訴處分處遇（不論
    幾犯，亦無年限）外，對於施用毒品初犯者，應適用第20條
    第1項、第2項為機構內之觀察、勒戒或強制戒治；若於上開
    機構內處遇執行完畢釋放後，於「3年內再犯」者，依第23
    條第2項規定，應依法追訴；倘於「3年後再犯」自應再回歸
    到傳統醫療體系機構內重為觀察、勒戒或強制戒治之治療。
    是對於戒除毒癮不易者，唯有以機構內、外處遇及刑事制裁
    等方式交替運用，以期能控制或改善其至完全戒除毒癮。故
    本次修正後所謂「3年後（內）再犯」，自應跳脫以往窠臼
    ，以「3年」為期，建立「定期治療」之模式。其規定中所
    謂「3年後再犯」，只要本次再犯（不論修正施行前、後）
    距最近一次觀察、勒戒或強制戒治執行完畢釋放已逾3年者
    ，即該當之，不因其間有無犯施用毒品之罪經起訴、判刑或
    執行而受影響(最高法院大法庭109年度台上大字第3826號裁
    定參照）。
四、經查：
　㈠本件抗告人施用第二級毒品之事實，業據其於警詢及偵訊時
    坦承不諱，且有桃園市政府警察局保安警察大隊真實姓名與
    尿液、毒品編號對照表、台灣檢驗科技股份有限公司109年8
    月7日UL/2020/00000000號濫用藥物檢驗報告可憑，足堪認
    定。而抗告人前因施用毒品案件，經法院裁定送觀察、勒戒
    後，於104年1月21日因無繼續施用傾向而出所，此後抗告人
    雖有施用毒品案件，經法院判處罪刑確定及執行完畢之紀錄
    ，惟無再受觀察、勒戒或強制戒治之情形，再參以抗告人 
    前經檢察官為附命戒癮治療之緩起訴處分，然無故未依指 
    定時間接受心理治療或社會復健治療，經檢察官撤銷緩起訴
    處分，回復未為緩起訴處分前之狀態，戒癮治療均未完成等
    情，有本院被告前案紀錄表可稽。是抗告人施用毒品之時間
    ，距其最近一次觀察、勒戒或強制戒治執行完畢釋放已逾3
    年，屬現行毒品危害防制條例第20條第3項所定「3年後再犯
    」，不因抗告人曾先後多次犯施用毒品罪，經起訴、判刑或
    執行而受影響。則檢察官於開庭訊問後，考量全案情節，依
    現行規定提起聲請，原審因而裁定抗告人令入勒戒處所觀察
    勒戒，核屬有據，並無違誤。
　㈡抗告人雖執前詞提起本件抗告，惟查：監獄為執行場所，而
    非戒癮專責機構，將施用毒品者監禁於監獄內，僅能防止其
    接觸毒品，至於慣用毒品產生之「身癮」、「心癮」，尚賴
    長期且持續之治療予以根除。而毒品危害防制條例所規定之
    觀察、勒戒處分，其立法意旨在幫助施用毒品者戒除毒癮，
    該處分之性質非為懲戒行為人，而係為消滅行為人再次施用
    毒品之危險性，目的在戒除行為人施用毒品之身癮及心癮措
    施；觀察、勒戒係導入一療程觀念，針對行為人將來之危險
    所為預防、矯治措施之保安處分，以達教化與治療之目的，
    可謂刑罰之補充制度，從而毒品危害防制條例本身所規定之
    觀察、勒戒及強制戒治等保安處分，雖兼具自由刑之性質，
    卻有刑罰不可替代之教化治療作用，是對於施用毒品者有利
    不利之認定，端在何種程序可以幫助其戒除施用毒品之行為
    ，而非以剝奪其人身自由之期間長短而定。抗告人執前詞為
    家庭經濟來源，請求從輕量刑之主張，顯有誤會，亦非免除
    觀察、勒戒之適法事由。本件抗告為無理由，應予駁回。  
據上論斷，應依刑事訴訟法第412條，裁定如主文。
中　　華　　民　　國　　110 　年　　4 　　月　　16　　日
                  刑事第十二庭  審判長法  官  陳如玲
　　　　　　　　　                    法  官  郭惠玲
　　　　　　　　　                    法  官  廖建瑜
以上正本證明與原本無異。
不得再抗告。
                                      書記官  邵佩均
中　　華　　民　　國　　110 　年　　4 　　月　　16　　日